臺灣新北地方法院民事判決
111年度訴字第1712號
原      告  劉瑞珍  

訴訟代理人  廖克明律師
複  代理人  李怡馨律師
被      告  鄭陳鳳珠
訴訟代理人  鄭淑蘭  

上列當事人間請求分割共有物事件，本院於民國111 年10月19日
言詞辯論終結，判決如下：
     主  文
兩造共有如附表所示之不動產應予變價分割，所得價金由兩造各
按二分之一之比例分配。
訴訟費用由兩造各負擔二分之一。
    事實及理由
一、原告起訴主張：兩造共有如附表所示之不動產（下稱系爭不
    動產），因分割之方法不能協議決定，復因系爭不動產並無
    不能分割之情事，亦未訂有不分割之期限，爰依民法第823 
    條第1 項、第824 條第1 項、第2 項規定，提起本件訴訟，
    聲明：兩造共有如附表所示之土地及建物，應予變價分割，
    所得價金由兩造各按2 分之1 比例分配之等語。
二、被告答辯以：被告為70餘歲之家庭主婦，教育程度不高且年
    事己高，因被告之子鄭傑元遭訴外人吳樵涉犯之銀行法案件
    牽連，鄭傑元因滯留越南，而未能即時於法院執拍賣系爭不
    動產時提出異議，又遭原告行使強制執行程序等法律訴訟文
    書突襲，惶惶終日，於此數年間長期承受訟累壓力，系爭不
    動產為被告與先夫胼手胝足、白手起家之起家厝，對系爭不
    動產有著深厚情感，實不願見因本件訴訟再失其所有。聲明
    ：駁回原告之訴等語。
三、本院得心證之理由：
　㈠按各共有人，除法令另有規定外，得隨時請求分割共有物，
    但因物之使用目的不能分割或契約訂有不分割之期限者，不
    在此限，民法第823 條第1 項定有明文。經查，兩造就系爭
    不動產為共有人，就土地部分各有應有部分8 分之1 、就建
    物部分各有應有部分2 分之1 ，此有土地、建物登記第一類
    謄本在卷可稽(見板司調卷第13頁至第15頁、本院卷第31頁
    至第34頁)，被告雖辯稱系爭不動產係因鄭傑元遭吳樵所涉
    銀行法案件而遭牽連等語，然查原告係經本院拍賣抵押物程
    序取得系爭不動產之共有部分，經本院調取執行卷核閱屬實
    ，被告所辯並無證據以實其說，尚難足採。復觀諸系爭土地
    登記第一類謄本，可知其使用分區、使用地類別登記均係空
    白，而無使用之限制，應無因物之使用目的不能分割之情事
    ，就系爭不動產亦查無兩造有以契約訂立不分割之期限，且
    兩造就分割之方法未能達成分割之共識，有本院公務電話紀
    錄在卷可憑（見板司調卷第55頁至第56頁），揆諸首揭規定
    ，原告請求裁判分割，自無不合。
  ㈡次按共有物之分割，依共有人協議之方法行之。分割之方法
    不能協議決定，或於協議決定後因消滅時效完成經共有人拒
    絕履行者，法院得因任何共有人之請求，命為下列之分配：
    一、以原物分配於各共有人。但各共有人均受原物之分配顯
    有困難者，得將原物分配於部分共有人。二、原物分配顯有
    困難時，得變賣共有物，以價金分配於各共有人；或以原物
    之一部分分配於各共有人，他部分變賣，以價金分配於各共
    有人，民法第824 條第1 項、第2 項定有明文。又分割共有
    物究以原物分割或變價分割為適當，法院應斟酌當事人意願
    、共有物之使用情形、經濟效用及全體共有人之利益等情形
    而為適當之分割，不受共有人所主張分割方法之拘束（最高
    法院88年度台上字第600 號、90年度台上字第1607號、94年
    度台上字第1149號判決意旨參照）。另所謂原物分配有困難
    ，得變賣共有物而分配價金之情形，係指共有物性質上不能
    以原物分配，或以原物分配將減損其價值或難以為通常之使
    用時，得依變賣之方法分配價金，以維護共有物之經濟效益
    ，並兼顧共有人之利益與實質公平。
  ㈢本院審酌系爭不動產，倘以原物分配予兩造，勢必影響系爭
    不動產之使用效益，此種分割方式不僅不符合經濟效用，更
    損及系爭不動產完整性，破壞使用現狀，造成日後使用上困
    難，無法發揮經濟上之利用價值，並減損共有物之經濟價值
    ，足見系爭不動產不適於原物分割之方法。而系爭不動產若
    採取變價分割之方式，可於日後透過執行法院經由鑑價、詢
    價程序後，再定出最低拍賣價格為拍賣之執行程序，經應買
    人競相出價，自可以公平之價格賣出，共有人亦可獲分配合
    理之金錢，對全體共有人均屬有利，且兩造若對系爭不動產
    具有特殊感情或有其他保有系爭不動產之需要，亦得依民法
    第824 條第7 項規定行使優先購買權，是本院審酌系爭不動
    產之面積、經濟效用、兩造之利益、當事人意願等一切情狀
    ，認系爭不動產之分割方法，應以變價方式分割，並依應有
    部分比例分配所得價金為適當。
四、綜上所述，原告依民法第823 條第1 項、第824 條第1 項、
    第2項規定訴請分割系爭不動產，為有理由，應予准許，本
    院審酌系爭不動產之性質、分割後之經濟效益、當事人之意
    願，認均以變價分割為適當，變價所得之價金由兩造各按2
    分之1之比例分配，爰判決如主文第1 項所示。
五、另分割共有物之訴具非訟事件之性質，分割共有物之方法，
    應由法院斟酌何種方式較能增進共有物之經濟效益，並兼顧
    共有人之利益，以決定適當之分割方法，不因何造起訴而有
    不同。故原告請求分割之訴雖有理由，惟關於訴訟費用負 
    擔，應由兩造各按其應有部分比例負擔，方屬事理之平，爰
    諭知訴訟費用之負擔如主文第2 項所示。
六、訴訟費用負擔之依據：民事訴訟法第80條之1。　　
中    華    民    國    111   年     10   月     31   日
                  民事第六庭  法  官  宋家瑋
以上正本係照原本作成。
如對本判決上訴，須於判決送達後20日內向本院提出上訴狀。如
委任律師提起上訴者，應一併繳納上訴審裁判費。
中    華    民    國    111   年     10   月     31   日
                              書記官  張韶安
附表：
編 號 土    地    坐    落     地 目 面    積 權  利 範  圍  縣  市 鄉鎮市區 段 地    號   平方公尺  01 新北市 中和區 華福 0000-0000   108.86 4分之1  備考 權利範圍：原告劉瑞珍8分之1、被告鄭陳鳳珠8分之1       

編   號  建 號  基 地 坐 落 建築式樣主要建築材料及房屋層數 建  物  面  積 （平方公尺）   權  利 範  圍   建 物 門 牌  樓層面積 合    計 附屬建物 用    途    01    2755 新北市○○區○○段000000000地號土地 ------------- 新北市○○區○○街00號 加強磚造，4層 一層：56.71騎樓：18.62 合計：75.33   全    部  備考 權利範圍：原告劉瑞珍2分之1、被告鄭陳鳳珠2分之1        02   5495 新北市○○區○○段000000000地號土地 ----------- 新北市○○區○○街00號未登計 4層 第一層未登記：20.77 合計：20.77     全部  備考 本件係未辦理保存登記之建物 權利範圍：原告劉瑞珍2分之1、被告鄭陳鳳珠2分之1